【裁判字號】    91,簡上,44
【裁判日期】    920312
【裁判案由】    確認本票債權不存在
【裁判全文】
臺灣基隆地方法院民事判決    九十一年度簡上字第四四號
    上  訴  人  丙○○
    被  上訴人  乙○○
    訴訟代理人  甲○○
右當事人間確認本票債權不存在事件，上訴人對於民國九十一年八月二十七日本院基
簡字第一五六號第一審判決提起上訴，本院第二審合議庭判決如左：
    主      文
上訴駁回。
第二審訴訟費用由上訴人負擔。
    事      實
甲、上訴人方面
一、聲明：
  (一)原判決廢棄。
  (二)被上訴人在第一審之訴駁回。
二、陳述：除與原審判決書所載相同者，茲引用之外，補稱：
  (一)上訴人雖無法直接證明已將新台幣（下同）七十五萬元交付與被上訴人之事實，
    然兩造於八十九年十二月十四日對帳時，被上訴人已自承在八十九年初上訴人雲
    林縣斗南鎮農會帳號○○五八─一二○─0000000帳戶內留存之餘額一百
    四十一萬餘元均為其所借。觀諸前揭帳戶內餘額一百四十一萬之各次提領記錄，
    確實包括八十九年一月至二月間，各三十萬、二十萬、二十五萬，計七十五萬元
    先後三筆之提領記錄，由此可推斷上訴人確有交付七十五萬元與被上訴人。又兩
    造對帳後，即於同日簽立協議書，被上訴人於協議書上明白承認確實欠上訴人六
    十萬元無誤，故縱認上訴人無法證明有交付借款七十五萬元與被上訴人之事實，
    則該以被上訴人為發票人，發票日八十九年四月十三日、到期日八十九年七月三
    十日、金額七十五萬元之本票（下稱系爭本票），至少於六十萬元範圍內之債權
    應為存在。
  (二)兩造於鈞院九十年度基簡字第五七一號確認本票債權不存在事件，就被上訴人為
    發票人，發票日九十年六月七日、到期日九十年十月五日、金額三百萬元之本票
    （下稱三百萬元本票）債權為調解時，被上訴人謂若其款項進來，即會拿錢來換
    回系爭本票，足認上訴人已將借款七十五萬元交付與被上訴人，系爭本票之債權
    確係存在。又被上訴人於原審開庭時有承認收受系爭本票款項，僅一再主張系爭
    本票業於鈞院前揭確認本票債權不存在訴訟中達成和解，並以此為由對系爭本票
    執行裁定提起抗告，惟抗告已遭台灣高等法院駁回確定。
三、證據：除援用原審所提證據外，提出抗告狀、八十九年十二月十四日錄音帶譯文
    各一份，並聲請訊問證人張燈城。
乙、被上訴人方面
一、聲明：如主文第一項所示。
二、陳述：除與原判決記載相同者，茲引用之外，補稱：
    兩造於前揭九十年度基簡字第五七一號之訴訟中，係針對上開三百萬元之本票債
    權達成和解，同時告知上訴人因請其調借另筆款項沒調到，故應將系爭本票一併
    返還被上訴人，因上訴人稱未帶在身上，而未歸還，並無承認系爭本票債權存在
    之情事。
三、證據：援用原審所提證據。
丙、本院依職權調取本院九十年度基簡字第五七一號確認本票債權不存在事件全卷。
    理      由
一、被上訴人主張：系爭本票係上訴人允諾代調資金七十五萬元所開立交付，惟上訴
    人自取得系爭本票後並未匯款與被上訴人等情，求為判決確認系爭本票債權不存
    在。
二、上訴人則以：被上訴人經常向其調借現金，並曾於八十九年一、二月間先後三次
    向其調借現金三十萬元、二十萬元、二十五萬元，共計七十五萬元，惟被上訴人
    逾期未清償，遂請求其簽發系爭本票以供擔保，惟屆期提示未獲清償，始聲請本
    票強制執行。且上訴人於八十八年十一月至九十年九月間，分別提領數筆現金，
    並分次匯款給被上訴人、被上訴人之妹賴玉琴及賴玉琴與其夫所經營七和工程有
    限公司（下稱七和公司）、亞營造工程有限公司（下稱亞公司）兩公司，故
    被上訴人確有向其借貸系爭本票債權七十五萬元等語，資為抗辯。
三、按本票固為無因證券，票據債務人不得以自己與發票人或執票人前手間所存在之
    抗辯事由，對抗執票人；然發票人非不得以自己與執票人間所存在之抗辯事由對
    抗執票人，此觀票據法第十三條本文之反面解釋自明。又如發票人一旦提出其基
    礎原因關係不存在之對人抗辯，執票人自應就該基礎原因關係存在之積極事實，
    負舉證責任（七十三年度第一次民事庭會議決議(二)、四十六年台上字第一八三五
    號判例參照），故在授受票據直接當事人間，票據債權人對票據債務人為票據上
    請求時，票據債務人得以基於授受票據之原因關係對抗票據債權人，惟對其抗辯
    權存在之有利事實，票據債務人應負舉證責任；如係以消費借貸為票據授受之原
    因時，因消費借貸關係以物之交付為成立要件，而票據復為無因證券，不能證明
    執票人已為貸與物之交付，因此如就貸與物之交付與否有爭執時，主張其消費借
    貸債權存在之執票人，仍應對債權成立要件之交付事實負舉證責任。本件系爭本
    票係被上訴人簽發後交付與上訴人收執等情，固為兩造所不爭執，並有系爭本票
    影本一紙在卷可參，惟被上訴人主張系爭本票係為請上訴人調借現金所簽發，而
    上訴人並未將系爭本票金額七十五萬元匯入其帳戶或交付等語，上訴人就系爭本
    票之授受原因係消費借貸關係既不爭執，依前揭說明，自應由上訴人就系爭本票
    金額七十五萬元業已交付被上訴人之事實，負舉證責任。經查：
  (一)上訴人雖分別提出：上訴人曾於八十九年一、二月間，先後三次自其雲林縣斗
    南鎮農會帳號○○五八─一二○─0000000之存摺，分別提領現金三十萬
    元、二十萬元、二十五萬元，共計七十五萬元，借與被上訴人；被上訴人曾於
    八十八年十二月至八十九年九月間，自上訴人之雲林縣斗南鎮農會前揭帳號之存
    摺提領現金數筆；被上訴人曾於八十八年十一月六日及同年月二十九日，自上
    訴人華僑銀行帳號：00000000000000之存摺提領現金十萬元、四
    萬元；被上訴人曾於八十八年十二月十五日，自上訴人彰化銀行帳號：000
    00000000000之存摺提領現金五十萬元；上訴人復於八十九年九月
    至九十年九月期間，數次匯款給被上訴人、被上訴人之妹妹賴玉琴及賴玉琴與其
    夫所經營七和、亞兩公司等資料，以證明其已交付系爭本票金額七十五萬與被
    上訴人之事實。惟查，上訴人所提上開─存摺影本資料，僅可顯示上訴人確
    有多筆現金出入，然該數筆款項是否確係由被上訴人以現金方式向上訴人借貸提
    領，除經被上訴人否認外，上訴人復未能提出積極證據說明該數筆資金之流向，
    自無法據此即遽認上訴人存摺之支出款項即係借與被上訴人；且上訴人所提之
    匯款收據紀錄，雖分別有於八十九年九月八日及九十年九月二十八日匯款二十萬
    元、六十萬元與被上訴人之資料，然此二筆匯款之時間均係系爭本票發票日即八
    十九年四月十三日之後，與上訴人稱系爭本票是借款後所開等情不相符，且該二
    筆匯款合計八十萬元，亦與系爭本票金額不符，而其餘他筆匯款則係匯入第三人
    亞公司及七和公司，要與被上訴人無涉，自不能就此認定上開數筆匯款與系爭
    本票債權有關。
  (二)上訴人雖又提出兩造於九十年十二月十四日所簽訂協議書及當日錄音帶暨其譯文
    ，作為其已交付前揭款項與被上訴人之證明，惟經核前揭協議書內容，係被上訴
    人承認對上訴人積欠六十萬元債務，至於其他有爭議部分（八十八年十二月五日
    五十萬元、八十八年十二月二十三日五十萬元、八十九年三月二十八日三十萬元
    ，合計一百三十萬元），雙方協議待提出證據核對無誤後再行處理，有兩造均不
    爭執真正之協議書影本一紙附卷可稽，故兩造於該紙協議書上除未提及上訴人有
    借款七十五萬元與被上訴人，而系爭本票是在被上訴人無法清償時取得等語外，
    對於被上訴人所認諾之六十萬元債務部分，復無法證明與系爭七十五萬元之本票
    債權有關，且其他有爭議部分亦無與系爭本票面額、發票日暨到期日等票面記載
    事項相符之處，自難憑以證明上訴人確有交付借款七十五萬元與被上訴人。至上
    訴人所提錄音帶之談話內容，一為兩造談及「鐵仔錢一百四十二萬元」（被上訴
    人為營造商給與下包鐵商之錢）之事，一為被上訴人訴訟代理人甲○○說明上開
    協議書內容，均未提及有關系爭七十五萬元本票債權部分，亦未提及上訴人雲林
    縣斗南鎮農會前揭帳號之餘額一百四十一萬元均係被上訴人所借，自難為有利於
    上訴人之認定。
  (三)上訴人復主張被上訴人於原審時有承認收受系爭本票款項，僅以系爭本票業於九
    十年度基簡字第五七一號訴訟中達成和解，而否認系爭本票債權存在。且兩造於
    前揭訴訟之調解程序中，被上訴人曾謂若其款項進來，即會拿錢來換回系爭本票
    等語，均足認被上訴人確有收受系爭本票款項之事實等語，惟此亦為被上訴人所
    否認，且綜觀原審全卷筆錄，並未有被上訴人承認收受系爭本票七十五萬元之記
    載，反之，被上訴人正係以上訴人未交付系爭本票款項作為確認系爭本票債權不
    存在之事由，是上訴人主張被上訴人於原審承認收受系爭本票七十五萬款項云云
    ，核與事實不符，不足採信。另上訴人主張被上訴人於前揭訴訟調解程序曾為上
    開陳述一節，惟除為被上訴人所否認外，且依其所舉證人即前揭訴訟調解程序之
    調解委員張燈城到院證述：調解過程中，不記得兩造有提及一張七十五萬元本票
    之事，亦不記得曾聽及被上訴人提起，若款項進來會拿錢來換回七十五萬元之本
    票一事，其僅針對本案標的為調解，至於當事人另外提出與本案無關之資料或本
    票，調解委員均不受理，亦不予理會等語（見本院九十一年十二月十一日訊問筆
    錄），亦已明確表示不記得被上訴人曾為前揭陳述乙情，故上訴人此部分之主張
    ，自難採信。
四、綜上所述，上訴人既未能舉證證明系爭本票授受之原因關係即消費借貸關係因金
    錢之交付而成立之事實，則被上訴人以兩造間並無消費借貸之原因關係存在，請
    求確認與上訴人間七十五萬之系爭本票債權不存在，為有理由，應予准許。原審
    為被上訴人勝訴之判決，核無違誤，上訴意旨指摘原判決不當，求予廢棄改判，
    為無理由，應予駁回其上訴。
五、據上論結，本件上訴人之上訴為無理由，依民事訴訟第四百三十六條之一第三項
    、第四百四十九條第一項、第七十八條，判決如主文。
中      華      民      國    九十二    年      三      月     十二     日
~B臺灣基隆地方法院民事庭
~B審判長法  官  李木貴
~B      法  官  陳湘琳
~B      法  官  王美婷
右為判決正本係照原本作成。
本件判決不得上訴。
中      華      民      國    九十二    年      三      月     十三     日
~B      書記官  潘端典


司法院資訊處製作；財團法人民間司法改革基金會備份。
